【裁判字號】    91,自,480
【裁判日期】    920324
【裁判案由】    詐欺等
【裁判全文】
臺灣高雄地方法院刑事判決                          九十一年度自字第四八號
    自  訴  人  丁○
    代  理  人  丙○○
    被      告  乙○○
                甲○○
右列被告因詐欺等案件，經自訴人提起自訴，本院判決如左：
    主  文
乙○○無罪。
甲○○自訴不受理。
    理  由
甲、無罪部分：
一、自訴意旨略以：被告乙○○於民國八十九年七月二十日召集會期至九十一年五月
    五日止，共三十三會，會款新台幣（下同）五千元，採內標制，每月二十日開標
    ，每二個月之五日加標一次，開標地點在高雄市○○區○○路三十號住處之合會
    ，惟被告乙○○於九十一年二月十五日宣佈止會，自訴人因參加該合會計有三會
    ，皆為活會，自感損失慘重，遂積極尋訪其他會員共商解決之道，詎發現該合會
    之會員黃政，早已於八十四年一月七日死亡，然會首被告乙○○仍將其列入會員
    並製作會單發送予其他會員，且以其名義加入二會，自訴人因被告乙○○以此詐
    術行為，而陷於錯誤致加入該合會，並損失已支付二十八期之會款，計有四十二
    萬元，因認被告乙○○涉有刑法偽造文書及詐欺罪嫌等語。
二、按犯罪事實應依證據認定之，無證據不得推定其犯罪事實；又不能證明被告犯罪
    ，應諭知無罪之判決。刑事訴訟法第一百五十四條及第三百零一條分別定有明文
    。又按刑事訴訟法上所謂認定犯罪事實之證據，係指足以認定被告確有犯罪行為
    之積極證據而言，如未能發現相當證據或證據不足以證明，自不能以推測或擬制
    之方法，以為裁判基礎，最高法院二十九年上字第三一０五號及四十年台上字第
    八十六號分別著有判例；而認定不利於被告之事實，須依積極證據，苟積極證據
    不足為不利被告之認定時，即應為有利於被告之認定，更不必有何有利之證據，
    亦有最高法院三十年上字第八一六號判例可資參照。若證據資料在經驗科學上或
    論理法則上尚有對被告較為有利之存疑，而無從依其他客觀方法排除此項合理之
    可疑，即不得以此資料作為斷罪之基礎，且刑事訴訟制度受「倘有懷疑，則從被
    告之利益為解釋」、「被告應被推定為無罪」之原則所支配，故得為訴訟上之證
    明者，無論為直接或間接證據，須客觀上於一般人均不致有所懷疑而達於確信之
    程度者，始可據為有罪之認定，倘其證明尚未達於「確信」之程度，而有合理可
    疑存在時，即難據以為被告不利認定，換言之，在法律判斷上，即不能為被告有
    罪之認定。
三、自訴人認被告乙○○涉有前揭犯行，無非以合會會單載明會首為被告乙○○，雖
    該合會在止會前，大多由被告甲○○出面收取會款，並主持開標事宜，然被告甲
    ○○既為被告乙○○之配偶，被告乙○○自難諉為不知，並提出會單一紙為證，
    為其所憑之論據。訊據被告乙○○堅決否認右揭偽造文書、詐欺犯行，辯稱：本
    件在外招攬合會、開標、收取會款之相關事宜，均係由伊配偶即被告甲○○所為
    ，伊從未向任何會員遊說加入合會或收取過會款，故伊未涉及本件合會之偽造文
    書及詐欺犯行等語。經查：
    （一）自訴人自陳：「（請說明合會開標事宜？）本件均是由我太太去，會錢也
          是我太太在繳，只是用我的名義跟會，其餘我均不清楚。」等語（本院卷
          第六九、七○頁）；而自訴人之子即自訴代理人丙○○亦陳述：「不管是
          開標或繳會錢都是委託我母親，但是錢是我的，由我父親丁○的名義跟的
          會。被告甲○○有到過我家收會錢，我沒有看過被告乙○○來我家收過會
          錢。」、「（被告甲○○說只是用乙○○名義當會首有何意見？）當初時
          我阿姨問我要不要入會，而會單是甲○○拿到我家交給我母親，我會跟這
          個會，是因為乙○○跟我從小一起長大，我是信任乙○○的信用才跟會。
          我阿姨說會首是乙○○他們。」等語（本院卷第六九頁）。由上述自訴人
          及自訴代理人之說明可知，被告乙○○僅列名於本案合會會首，但實際收
          取會款及開標之事宜，被告乙○○並未參與。
    （二）另被告甲○○亦供述：「我先生（即被告乙○○）都不知道我用他的名義
          當會首。我都是等我先生出門時才開標。我有跟會腳講不能跟我先生講我
          有起會。我因為缺錢才起會，因我本身也有跟別人的會被倒，要繳會錢。
          」等語（本院卷第七○頁），故由被告甲○○之供稱，亦無從認定被告黃
          世宏知悉本案合會之事宜，然被告甲○○既為被告乙○○之配偶，其所為
          之供述，自不免有偏頗之虞，是故本院另傳喚其他會員到庭，以明真象。
          惟據證人即會員林月琴具結證述：「（是否有跟乙○○及甲○○的會？）
          有，我是以我先生（陳源）的名義跟三會。開標地點不一定，有時在我家
          ，有時在甲○○家中，甲○○會個別通知我們。甲○○在她倒會之前很久
          就跟我說不能讓她先生知道，詳細的時間我已經忘了。本件的起會、開標
          及收會錢都是甲○○跟我處理，我沒有看過她先生出面過。」等語（本院
          卷第七一頁），是由證人林月琴之證述，亦無法得知被告乙○○知悉或參
          與本件合會之事宜；另證人即會員邱貴雲亦具結證述：「（是否有跟黃世
          宏及甲○○的會？）我是用父親邱玉雯名義跟了三會。本件是甲○○招我
          入會的。開標時如果我有需要我會請甲○○幫我標，所以我沒有實際參加
          開標。我會錢是由甲○○到我家收或是我到她家中繳給她，我繳給甲○○
          會錢時乙○○有時會在場，按照常理來講乙○○應該會知道。本件的相關
          事宜都是甲○○跟我接洽，乙○○沒有出面過。甲○○在起會後的快三分
          之二的會完畢時才跟我說，要我不要把這件會錢的事情告訴她先生。」等
          語屬實（本院卷第七一頁），故由證人邱貴雲之證述，亦無從認定被告黃
          世宏知悉其為會首之情事，縱令邱貴雲有時至被告甲○○家中繳會款時，
          被告乙○○在場，但夫妻招攬合會而任會首或加入合會成為會員，他方縱
          然知悉，亦難逕認有共犯偽造文書或詐欺之犯意聯絡，蓋民間合會召集或
          會員之加入，實多有以自己親人名義為之，如本案之自訴代理人係以其父
          親丁○之名義加入會員，而證人林月琴、邱貴雲分別以其夫陳源、其父邱
          玉雯之名義跟會，業如前述，且與本件合會會單互核相符（本院卷第三頁
          ），故被告甲○○以其夫乙○○之名義任會首，實與民間合會操作之情形
          相符，尚難僅以被告乙○○列名為會首，而認定其與配偶甲○○有共犯偽
          造文書及詐欺罪之犯意聯絡；且自訴人復自陳：無法再找到其他會員出面
          說明等語（本院卷第七七頁），故綜合上揭證據，實無從認定被告乙○○
          涉犯本案之偽造文書及詐欺罪。
四、綜上所述，被告乙○○辯稱無偽造文書、詐欺之情事，足堪採信。此外，復查無
    其他積極證據足資認定被告乙○○有自訴人所指之犯行，揆諸首揭法條及最高法
    院判例意旨，自應為被告乙○○無罪判決之諭知。
乙、不受理部分：
一、自訴意旨另以：被告甲○○為被告乙○○之配偶，本件合會開標、收取會款之相
    關事宜，均係由被告甲○○所為，故其自涉有偽造文書、詐欺罪嫌等語。
二、按同一案件經檢察官依第二百二十八條規定開始偵查，不得再行自訴。但告訴乃
    論之罪，經犯罪之直接被害人提起自訴者，不在此限。又不得提起自訴而提起者
    ，應諭知不受理之判決，刑事訴訟法第三百二十三條第一項、第三百三十四條分
    別定有明文。
三、查本件合會所涉及之偽造文書、詐欺犯行，業經被告甲○○於九十一年二月二十
    五日向臺灣高雄地方法院檢察署檢察官自首，並經檢察官開始偵查在案，有刑事
    自首狀在卷可稽（本院卷第二三頁），該案經檢察官偵查後，業於同年十二月二
    日提起公訴，亦有九十一年度偵字第二一九二○號起訴書一份附卷足佐（本院卷
    第五五至五七頁）。而本件自訴人係於九十一年十月二十三日始提起自訴，有卷
    附刑事自訴狀為證（本院卷第一、二頁），且本案所涉之偽造文書、詐欺二罪復
    非告訴乃論之罪，從而自訴人就本案之同一案件既於檢察官開始偵查後，始行提
    起自訴，揆諸前開法條之意旨，本院自應諭知不受理判決。
據上論斷，依刑事訴訟法第三百四十三條、第三百零一條第一項、第三百三十四條、
第三百二十三條第一項，判決如主文。
中    華    民    國    九十二    年      三      月      二十四      日
                                  臺灣高雄地方法院刑事第二庭
                                      法  官    吳為平
右正本證明與原本無異。
如不服本判決，應於判決送達後十日內，向本院提出上訴狀。
                                      書記官    曾秀鳳
中    華    民    國    九十二    年      三      月      二十五      日


司法院資訊處製作；財團法人民間司法改革基金會備份。
